【裁判字號】    95,重訴,29
【裁判日期】    980424
【裁判案由】    偽造有價證券等
【裁判全文】
臺灣板橋地方法院刑事判決              95年度重訴字第29號
                                      95年度重訴字第30號
公  訴  人  臺灣板橋地方法院檢察署檢察官
被      告  丙○○
指定辯護人  游勝韃律師
被      告  庚○○
選任辯護人  蔡明和律師
被      告  己○○
選任辯護人  葉海萍律師
上列被告因偽造有價證券等案件，經檢察官提起公訴（93年度偵
字第17697 號、94年度偵字第1116、3007、8901號、94年度偵續
字第241 號），本院判決如下：
    主  文
丙○○、庚○○、己○○共同行使偽造私文書，足以生損害於他
人；丙○○累犯，處有期徒刑貳年；庚○○、己○○各處有期徒
刑貳年。未扣案偽造之交易號碼為SBLC 1022.11.03 「備用信用
狀」壹份及「HSBC REPUBLIC- CHANNEL ISLAND 」印章壹個均沒
收。
    事  實
一、丙○○曾因詐欺案件，於民國84年6 月30日經臺灣高等法院
    以84年上易字第1454號判決判處有期徒刑1 年6 月確定，並
    於90年3 月15日因縮短刑期假釋付保護管束出監，嗣於90年
    6 月30日保護管束期滿、未經撤銷假釋而執行完畢（於本案
    構成累犯）。丙○○猶不知悔改，於92年7 、8 月間，經由
    從事保險經紀工作之馮德潤（業經檢察官另為不起訴處分確
    定）介紹認識江蘇瑞康科技有限公司（下稱江蘇瑞康公司）
    之負責人丁○○，得知江蘇瑞康公司有意在大陸地區拓展業
    務亟需資金，欲向銀行融資貸款美金150 萬元（起訴書誤載
    為美金1,000 萬元），而認有機可乘，其透過友人乙○○認
    識辛○○、庚○○2 人，丙○○、庚○○、辛○○（已歿，
    由本院另行審結）等人明知自己並無代他人申辦備用信用狀
    （Standby L/C ，又稱擔保信用狀）向銀行融資貸款之能力
    ，仍共同基於意圖為自己不法所有及行使偽造私文書之犯意
    聯絡，於同年9 月間某日，由丙○○與丁○○相約在大陸地
    區之深圳見面，丙○○向丁○○訛稱：其係由廈門導思科技
    發展有限公司（下稱廈門導思公司）全權授權處理國際性融
    資事宜之代表人，因廈門導思公司欲向大陸地區之廈門國際
    銀行辦理美金1,000 萬元之貸款，可透過在阿姆斯特丹管理
    顧問公司擔任財務顧問經理之庚○○，取得國際性銀行之備
    用信用狀作貸款之擔保，再由廈門導思公司向廈門國際銀行
    辦理美金1, 000萬元貸款，其中美金150 萬元之款項交由江
    蘇瑞康公司運用，惟開狀費用美金20萬元需由江蘇瑞康公司
    先行支付，待貸款完成後再全數歸還云云，並提出廈門導思
    公司之企業法人營業執照影本、廈門導思公司授權書、公司
    負責人許建華護照影本及廈門國際銀行額度貸款證明書等文
    件，致江蘇瑞康公司負責人丁○○信以為真、不知有詐而陷
    於錯誤，於同年9 月28日指派其公司總經理甲○○代表江蘇
    瑞康公司與自稱廈門導思公司代表人丙○○在大陸地區之南
    京見面，兩公司簽訂「協議書」，約定由江蘇瑞康公司獲得
    美金150 萬元貸款前，先代行支付保證金美金20萬元之開狀
    費用，支付保證金後20日內取得所需款項。嗣兩公司又於同
    年9 月30日由甲○○與丙○○代表簽訂「合作協議書」，約
    定廈門導思公司確保江蘇瑞康公司於支付保證金後30日內取
    得融資款。江蘇瑞康公司依約先後於同年9 月29日、30日，
    將人民幣42萬6,500 元、63萬5,000 元及20萬元，匯入丙○○指示之深圳亞融貿易有限公司在深圳市工行紅圍支行筍崗
    辦帳戶，並支付現金人民幣1,000 元予丙○○；又於同年10
    月4 日，將美金5 萬元匯入丙○○指定之馮德潤在中華商業
    銀行帳戶。而丙○○、庚○○、辛○○等人為取信於丁○○
    ，於同年10月3 日，在不知情之乙○○所經營中騰建設股份
    有限公司（下稱中騰公司）設於臺北市○○街之辦公室，由
    擔任宇佑國際企業有限公司（下稱宇佑公司）負責人之辛○○以其公司充作締約人頭，辛○○並於華南商業銀行北投分
    行開立帳號000000000000號之帳戶供庚○○使用，由宇佑公
    司與廈門導思公司簽訂虛偽之「合作協議書」及「合作協議
    補充約定」，內容佯謂由廈門導思公司提供美金20萬元之開
    狀費用，宇佑公司則提供美金1,000 萬元額度之備用信用狀
    予廈門導思公司，且約定應將美金20萬元之開狀費用匯入前
    開辛○○之帳戶內。丙○○詐得江蘇瑞康公司匯入之前揭款
    項後，於同年10月8 日至同年月13日間，分5 次將合計新臺
    幣6,666,500 元（起訴書誤載為6,666,000 元）轉入前開辛○○帳戶（其中新臺幣150 萬元係由馮德潤依丙○○指示匯
    入辛○○帳戶）。庚○○於同年10月22日從中轉匯美金10萬
    元朋分給與渠等具有共同犯意聯絡之己○○，餘款則供己花
    用殆盡。復由己○○出面和與渠等具有共同犯意聯絡之自稱
    在澳洲公司任職之新加坡人「林慶忠」聯繫，「林慶忠」乃
    於不詳時間、地點，冒用HSBC REPUBLIC-CHANNEL ISLAND銀
    行（下稱HSBC銀行）名義，偽造內容略為HSBC銀行開立借款
    保證信用狀傳送予收狀銀行廈門國際銀行，開狀日為2003年
    11 月18 日、信用額度為美金1,000 萬元、受益人為廈門導
    思公司、號碼為SBLC 1022.11.03 ，性質上屬私文書之備用
    信用狀1 份，並持以不詳方式偽刻之「HSBC REPUBLIC-CHAN
    NEL ISLAND」印章蓋於其上，及在該印文旁偽造「JULIEN T
    ANSON 」之簽名後，將該偽造備用信用狀之影本傳真予己○○，己○○嗣交付庚○○再轉交給丙○○。迄至同年11月間
    ，丁○○因江蘇瑞康公司遲未收到貸款而詢問丙○○，丙○○又佯稱：之前從瑞士銀行開出之備用信用狀，因經辦人簽
    字錯誤而遭退回，已再由英國匯豐銀行另開出一張新的備用
    信用狀，惟廈門國際銀行不配合，伊正在找關係溝通云云，
    並於同年11月28日將前揭偽造之備用信用狀傳真至江蘇瑞康
    公司而行使之，足以生損害於HSBC銀行及江蘇瑞康公司。嗣
    因丁○○久未候得廈門國際銀行核貸之款項，向廈門國際銀
    行查證後得知該銀行從未收到前開號碼為SBLC 1022.11.03
    之備用信用狀，再質問丙○○，丙○○仍一再搪塞推託，丁○○即要求丙○○退還前開保證金即開狀費用，迨至93年1
    月13日、14日丙○○、庚○○見渠等詐欺犯行被識破，乃佯
    裝承諾於同年2 月6 日前退還全部保證金，然丙○○於同年
    2 月間僅退還美金4 萬元後，即避不見面，丁○○始知受騙
    而提出告訴。
二、案經丁○○訴由內政部警政署刑事警察局及法務部調查局臺
    北市調查處移送臺灣板橋地方法院檢察署檢察官偵查起訴。
    理  由
壹、證據能力部分：
一、本件認定事實所引用之證據資料，檢察官、被告庚○○、己○○及渠等之辯護人於本院準備程序時均表示同意作為證據
    而不予爭執（見本院95年度重訴字第29號卷1 第157 頁），
    被告丙○○及其辯護人於本院準備程序時並未對證據能力有
    所爭執，且迄至言詞辯論終結前亦未再聲明異議，本院審酌
    下列證據作成之情況，查無違法取證之情形，認應係出於其
    自由意志，具有可信性，並無不適宜作為證據之情形，依刑
    事訴訟法第159 條之5 規定，認均具有證據能力，合先敘明
    。
貳、認定事實所憑之理由、證據及論罪科刑：
一、訊據被告丙○○固坦承於上揭時地以廈門導思公司代表人身
    分對告訴人丁○○表示因廈門導思公司欲向廈門國際銀行辦
    理美金1,000 萬元之貸款，可透過在阿姆斯特丹管理顧問公
    司擔任財務顧問經理之庚○○，取得備用信用狀，再由廈門
    導思公司向廈門國際銀行辦理貸款，其中美金150 萬元之款
    項交由江蘇瑞康公司運用，並與江蘇瑞康公司簽訂「協議書
    」、「合作協議書」，且已收受江蘇瑞康公司所交付前揭保
    證金，嗣將庚○○交付給伊之上開備用信用狀傳真給江蘇瑞
    康公司等情；被告庚○○固坦承於上揭時地拜託辛○○以宇
    佑公司名義與丙○○簽訂「合作協議書」及「合作協議補充
    約定」，且丙○○前開匯入辛○○帳戶之款項，係由其收受
    ，並將其中美金10萬元匯給己○○，餘款則供己花用殆盡，
    其自己○○處收受上開備用信用狀後即交付予丙○○等情；
    被告己○○固坦承於上揭時地收受美金10萬元後即聯絡「林
    慶忠」，嗣並將「林慶忠」傳給伊之備用信用狀影本交付予
    庚○○等情，惟3 人均矢口否認有何偽造文書並行使及詐欺
    取財等犯行，被告丙○○辯稱：伊係透過朋友乙○○介紹認
    識庚○○，庚○○自稱是國外阿姆斯特丹一家投資公司的人
    員，上面的人說要給他一個額度開發業務，伊認為很可靠，
    才會相信庚○○有作信用狀的能力，信用狀是庚○○拿過來
    給伊，從未見過己○○，亦不認識他，伊也是受騙之被害人
    ，伊曾與告訴人公司之人員一同查證信用狀開立過程及真假
    ，並未與庚○○共謀偽造備用信用狀詐騙告訴人云云；被告
    庚○○辯稱：伊確實係阿姆斯特丹信託公司臺灣代表處所委
    任之專案經理，丙○○委託伊代開備用信用狀，因係個人受
    委託，才又拜託辛○○以宇佑公司名義與丙○○簽署合作協
    議書，因伊僅係居間之角色，伊認為簽署第一份合作協議書
    時，伊並不在場，且內容不妥，嗣後才又補簽第二份協議書
    ，以明確伊居間之地位，伊並無以其係阿姆斯特丹信託公司
    所授權之專案經理在外招搖撞騙，伊委由己○○代開備用信
    用狀，己○○也有交付該備用信用狀給伊，伊再交給丙○○
    ，嗣經丙○○告知廈門國際銀行並未收到信用狀後，伊仍繼
    續請己○○向開狀銀行確認，並自行負擔美金6,000 元確認
    費用，伊自始相信己○○，亦相信該信用狀係為真實，伊並
    無偽造信用狀及詐欺之故意云云；被告己○○則辯稱：「林
    慶忠」稱他在澳洲之財務公司任職，可提供國外銀行之備用
    信用狀供廠商作銀行貸款之擔保，如介紹成功，廠商需付信
    用狀額度之百分之12予其財務公司，伊則可獲得信用狀額度
    之百分之1 為酬勞，且廠商所付頭期款即開狀費用，伊可獲
    得其中百分之5 ，約於92年8 月間，庚○○向伊表示大陸之
    導思公司、瑞康公司欲租用額度美金1,000 萬元之備用信用
    狀，伊即與「林慶忠」聯繫，「林慶忠」說事成後要付該額
    度之百分之12予其財務公司為酬，且需先給付開狀費美金10
    萬元，伊收到上開費用即扣除自己之美金5,000 元報酬後，
    將現金美金9 萬5,000 元攜至香港交付予「林慶忠」，嗣於
    同年11月間，「林慶忠」打電話通知伊表示已將HSBC銀行之
    備用信用狀辦妥，正本已送至廈門國際銀行，並將影本傳真
    予伊，伊立即轉交庚○○，惟3 天後，庚○○表示告訴人公
    司稱廈門國際銀行未收到該信用狀，伊立即打電話問「林慶
    忠」，「林慶忠」堅稱信用狀已寄出，庚○○要求開狀銀行
    出具確認函確認已發狀之事，伊向「林慶忠」反應後，「林
    慶忠」表示如要求澳洲公司再出具任何文件，必須再給付開
    證費美金3 萬元，伊待「林慶忠」告知HSBC銀行之確認函已
    發出後，為與「林慶忠」及澳洲公司維持良好關係，俾可續
    辦其他申請案，即自行匯付該開證費用予澳洲公司，嗣庚○○又以因該信用狀及確認函均係以電傳方式寄發，而要求伊
    提出HSBC銀行正式之函件以證明該案確實存在，惟伊告知「
    林慶忠」後，他又以需匯付美金6,000 元開證費始能辦理，
    庚○○將該費用交付伊後，「林慶忠」又表示澳洲公司願減
    收美金1,000 元，伊乃依其指示將美金5,000 元匯給「林慶
    忠」，惟事後遲未有消息，如果伊有詐欺之意圖，或知悉該
    信用狀是假的，何以會倒貼美金2 萬5,000 元云云。
二、經查：
（一）上揭被告丙○○透過馮德潤介紹認識告訴人即江蘇瑞康公
      司負責人丁○○，得知江蘇瑞康公司有意在大陸地區拓展
      業務亟需資金，欲向銀行融資貸款，而向丁○○訛稱：其
      係由廈門導思公司全權授權處理國際性融資事宜之代表人
      ，因廈門導思公司欲向大陸地區之廈門國際銀行辦理美金
      1,000 萬元之貸款，可透過在阿姆斯特丹管理顧問公司擔
      任財務顧問經理之被告庚○○，取得國際性銀行之備用信
      用狀作貸款之擔保，再由廈門導思公司向廈門國際銀行辦
      理貸款，其中美金150 萬元之款項交由江蘇瑞康公司運用
      ，惟開狀費用美金20萬元需由江蘇瑞康公司先行支付，待
      貸款完成後再全數歸還云云，致丁○○信以為真而指派其
      公司總經理甲○○代表江蘇瑞康公司與自稱廈門導思公司
      代表人丙○○簽訂「協議書」及「合作協議書」，嗣江蘇
      瑞康公司依約陸續將人民幣42萬6,500 元、63萬5,000 元
      、20萬元匯入被告丙○○指示之深圳亞融貿易有限公司在
      深圳市工行紅圍支行筍崗辦帳戶，並支付現金人民幣1,00
      0 元予被告丙○○，及將美金5 萬元匯入被告丙○○指定
      之馮德潤在中華商業銀行帳戶等事實，業據告訴人丁○○
      於警詢、檢察官偵查中及本院審理時指訴綦詳，並經證人
      馮德潤於警詢及檢察官偵查中證述明確，復有廈門導思公
      司之企業法人營業執照影本、廈門導思公司授權書、公司
      負責人許建華護照影本、廈門國際銀行額度貸款證明書、
      協議書及合作協議書等影本各1 件、南京市商業銀行電匯
      憑證（回單）影本3 張、匯入馮德潤中華商業銀行帳戶之
      匯款收據影本1 張附卷可稽。
（二）雖被告丙○○、庚○○、己○○3 人均辯稱渠等並無詐欺
      取財及偽造私文書之犯意云云。然參酌同案被告辛○○於
      調查局以證人身分接受詢問時證稱：因庚○○說開立信用
      狀需由公司對公司，他本身並無公司可以開狀，故向伊借
      宇佑公司名義與丙○○代表之廈門導思公司簽約，伊與丙○○簽約時，庚○○曾當丙○○、乙○○面前，說明此事
      與伊無關，伊僅係出面簽約而已等語（見94年度偵字第11
      16號偵查卷第31頁反面、32頁），及辛○○於本院審理時
      以被告身分供稱：「（問：簽協議之前認識庚○○？）就
      是吃飯的時候認識的，他說他在荷蘭銀行可以開狀。」、
      「（問：之前是否認識丙○○？）不認識。」、「（問：
      誰要你用宇佑公司名義簽約？）丙○○。」、「（問：認
      識不久就將帳戶交給別人使用而中間沒有拿到任何報酬？
      ）我確實也是被害人，我認識他們不深，但是他拿好多案
      子給我們看，說他做成了。」等語（見本院95重訴字第29
      號卷3 第105 至106 頁），且被告丙○○於檢察官偵查中
      亦供承：伊係透過乙○○認識庚○○，庚○○自稱係阿姆
      斯特丹信託投資公司（下稱ATC） 之重要幹部，有能力開
      立備用信用狀，伊於收受江蘇瑞康公司給付之保證金後欲
      與庚○○簽約，庚○○就改口說不能用ATC 名義與伊簽約
      ，所以他就找了宇佑公司來簽約，但信用狀仍由ATC 負責
      叫銀行開立，伊知道乙○○與庚○○是認識不久之朋友，
      宇佑公司負責人是辛○○等語（見93年度他字第6603號偵
      查卷第80至82頁），此外，復有宇佑公司與廈門導思公司
      簽訂之合作協議書及合作協議補充約定等影本各1 份在卷
      可參。據上可知，被告丙○○與被告庚○○既非熟識，亦
      無私交，衡諸一般商業貿易之交易習慣，被告庚○○既自
      稱係阿姆斯特丹信託投資公司之專案經理，有能力開立備
      用信用狀，被告丙○○理應要求被告庚○○以自己或其任
      職公司之名義與伊簽訂書面之合作協議，以保障自身及告
      訴人公司之權益，豈會同意由表明不負任何契約責任之第
      三人即辛○○以宇佑公司充作締約之人頭？顯見被告丙○○明知被告庚○○根本沒有代他人申辦備用信用狀向銀行
      融資貸款之能力，為取信於告訴人，而由被告丙○○以廈
      門導思公司代表人名義與同案被告辛○○以宇佑公司名義
      虛偽簽訂合作協議。此外，被告庚○○於偵審中均坦承已
      取得丙○○匯入辛○○帳戶內之新臺幣6,666,500 元，並
      從中轉匯美金10萬元給己○○，餘款則供己花用殆盡等情
      （見93年度偵字第17697 號偵查卷第27、28頁及本院95重
      訴字第29號卷3 第238 頁），被告己○○於本院審理時亦
      坦承有收受該美金10萬元等情（見本院95重訴字第29號卷
      1 第30頁及該卷3 第238 頁），及被告己○○於偵查中供
      承：伊從91 年 開始和庚○○合作，共開立2 張備用信用
      狀，均無法向銀行貸款等語（見93年度偵字第17697 號偵
      查卷第141 至143 頁），在在均足證被告庚○○、己○○
      等人明知自己並無法申辦備用信用狀，仍與被告丙○○共
      謀，先由被告丙○○出面對告訴人佯稱可透過被告庚○○
      取得備用信用狀，以作為廈門導思公司貸款之擔保，由廈
      門導思公司向廈門國際銀行辦理美金1,000 萬元貸款，再
      將其中美金150 萬元之款項交由江蘇瑞康公司運用云云，
      以詐取告訴人支付開狀保證金後，再由被告庚○○委託被
      告己○○與「林慶忠」聯繫偽造備用信用狀供渠等行騙甚
      明。是被告丙○○辯稱：伊是相信庚○○有開立信用狀的
      能力才會受騙云云；被告庚○○辯稱：丙○○委託伊代開
      備用信用狀，伊係個人受委託，才又拜託辛○○以宇佑公
      司名義與丙○○簽署合作協議書，伊僅係居間之角色，伊
      自始相信己○○開立之信用狀係真的云云；而被告己○○
      又辯稱：伊係被「林慶忠」所騙云云；顯係互相推諉之詞
      ，不足採信。
（三）又告訴人丁○○於92年11月間因江蘇瑞康公司遲未收到貸
      款而詢問被告丙○○，被告丙○○又稱：之前從瑞士銀行
      開出之備用信用狀，因經辦人簽字錯誤而遭退回，已再由
      英國匯豐銀行另開出一張新的備用信用狀，惟廈門國際銀
      行不配合，伊正在找關係溝通云云，並於同年11月28日將
      上開由「林慶忠」傳真予被告己○○，被告己○○再交付
      被告庚○○轉交被告丙○○之備用信用狀傳真至江蘇瑞康
      公司等情，亦據告訴人丁○○於警詢、檢察官偵查中及本
      院審理時指訴歷歷，復為被告丙○○、庚○○及己○○3
      人所不爭執，並有被告丙○○傳真予告訴人公司之備用信
      用狀影本1 份在卷可參。且該卷附之備用信用狀，並非香
      港商香港上海匯豐銀行集團HSBC REPUBLIC-CHANNEL ISLA
      ND銀行所開立，有香港商香港上海匯豐銀行臺北分行93年
      9 月7 日（93）港匯銀總字第1248號函1 件在卷可考；而
      廈門國際銀行未曾收到自HSBC銀行所開出以MT799 方式送
      達之交易號碼為SBLC 1022.11.03 美金1,000 元備用信用
      狀，且HSBC銀行也未有該信用狀的檔案及記錄等事實，分
      別有廈門國際銀行向HSBC銀行查詢電文及HSBC銀行回覆電
      文等影本各1 份可憑。是該客觀上已具有備用信用狀形式
      之交易號碼為SBLC 1022.11.03 之備用信用狀，應係屬於
      偽造之商業私文書，已堪認定。從而，足認被告丙○○、
      庚○○與己○○3 人間確實有共同詐欺取財之意圖及偽造
      該備用信用狀之私文書復持以行使之犯意聯絡無疑。
（四）至被告己○○雖抗辯稱：伊係遭「林慶忠」所欺騙，不知
      備用信用狀係偽造云云，並提出臺灣臺北地方法院檢察署
      檢察官95年度偵字第779 、6429號不起訴處分書為憑。然
      觀諸卷附之該不起訴處分書之內容，該案件係己○○遭告
      訴人康賜股份有限公司（下稱康賜公司）指訴於93年10月
      間，己○○向康賜公司謊稱可以開出備用信用狀，並於93
      年12月1 日與康賜公司簽立合約書，而於93年12月2 日詐
      取康賜公司支付之開狀費用等情，可知該案件實係發生於
      本案之後，被告己○○於本案既辯稱：伊於92年11月間經
      庚○○告知江蘇瑞康公司稱廈門國際銀行未收到該信用狀
      ，伊立即打電話問「林慶忠」，「林慶忠」堅稱信用狀已
      寄出，庚○○要求開狀銀行出具確認函確認已發狀之事，
      伊向「林慶忠」反應後，「林慶忠」表示如要求澳洲公司
      再出具任何文件，必須再給付開證費美金3 萬元，伊待「
      林慶忠」告知HSBC銀行之確認函已發出後，為與「林慶忠
      」及澳洲公司維持良好關係，俾可續辦其他申請案，即於
      93 年2月23日自行匯付該開證費用予澳洲公司，嗣庚○○
      又以因該信用狀及確認函均係以電傳方式寄發，而要求伊
      提出HSBC銀行正式之函件以證明該案確實存在，惟伊告知
      「林慶忠」後，「林慶忠」又以需匯付美金6,000 元開證
      費始能辦理，庚○○將該費用交付伊後，「林慶忠」又表
      示澳洲公司願減收美金1,000 元，伊乃依其指示於93年2
      月26日將美金5,000 元匯給「林慶忠」，惟事後遲未有消
      息云云（見本院95重訴字第29號卷1 第32至35頁被告己○○提出之刑事準備書狀），則依被告己○○所辯，如果己○○確實係遭受「林慶忠」所欺騙，其至遲於93年2 月間
      已察覺「林慶忠」所交付備用信用狀並非真正，或對其真
      實性已有所懷疑，何以己○○於93年10月間，仍向另案之
      告訴人康賜公司聲稱有關係可以開出備用信用狀，並於93
      年12月1 日與之簽立合約書，而於93年12月2 日收取開狀
      費用，顯見被告己○○前後所辯及其所為，互相矛盾且與
      常情不符，益徵被告己○○事實上並非遭「林慶忠」所欺
      騙，而係夥同「林慶忠」共同為偽造備用信用狀之犯行。
（五）另被告丙○○係透過友人乙○○認識辛○○、庚○○2 人
      ，已如上述，而證人乙○○亦陳稱其與丙○○是交往20幾
      年之老朋友，是乙○○身為介紹人，又是丙○○多年舊識
      ，衡情乙○○之證言已有迴護、附和被告丙○○之可能性
      ，再參以證人乙○○於本院審理時證稱：「（問：庚○○
      要開狀，到你辦公室和丙○○簽約？）他們前面已經有在
      我的辦公室見過面，簽約是在我辦公室簽的沒有錯，我是
      見證人，前面他們已經談過，談的內容我沒有參與，92年
      10 月3日在我辦公室簽訂協議書，由我作證。」等語（見
      本院95重訴字第29號卷3 第11頁），可知被告丙○○與被
      告庚○○商談開狀貸款合作事宜時，證人乙○○並未在場
      ，亦未參與，僅係簽約時之見證人，對於渠2 人合作開狀
      貸款之真偽，抑或共謀詐欺及偽造文書等情節，應不明瞭
      ，是其於本院審理時證稱：「丙○○是被騙」等語，應僅
      係其個人推測之詞，顯難僅憑此即據認被告丙○○並無前
      揭犯行。又證人戊○○、楊志強2 人於本院審理時到庭所
      為之證言，均僅能證明有「林慶忠」此人之存在，其餘均
      與本案並無關連性，尚不足據為對被告己○○有利之認定
      。另被告己○○提出之存摺明細、護照、旅遊簽證、水單
      、證明書、信用狀、字條、簡介、HSBC銀行函文、名片、
      帳單等影本，亦均僅能證明其與「林慶忠」確實有往來，
      惟尚無法據以推論被告己○○並無與「林慶忠」共同為上
      揭犯行之犯意及行為。
（六）綜上所述，被告丙○○、庚○○、己○○所辯，均不足採
      信。本件事證明確，被告3 人前揭犯行，均堪以認定。
三、被告3 人行為後，刑法業於94年2 月2 日修正公布，並自95
    年7 月1 日起施行。按行為後法律有變更者，適用行為時之
    法律，但行為後之法律有利於行為人者，適用最有利於行為
    人之法律，現行刑法第2 條第1 項定有明文。此條係規範行
    為後法律變更所生新舊法律比較適用之準據法，是刑法第2
    條第1 項本身雖經修正，但無比較新舊法適用之問題，應一
    律適用裁判時之現行刑法第2 條第1 項之規定，為「從舊從
    輕」之比較；又新舊刑法關於刑之規定，雖同採從輕主義，
    惟比較時仍應就罪刑有關之共犯、未遂犯、想像競合犯、牽
    連犯、連續犯、結合犯，以及累犯加重、自首減輕暨其他法
    定加減原因（如身分加減）與加減比例等一切情形，綜其全
    部之結果，而為比較，再適用有利於行為人之法律處斷，而
    不得一部割裂分別適用不同之新舊法（最高法院24年上字第
    4634號判例意旨、95年第8 次刑事庭會議決議參照）。準此
    ：
（一）關於罰金刑，在刑法修正前，刑法分則編各罪所定罰金刑
      之貨幣單位原為銀元，其最高罰金數額，從各該法條規定
      ，而最低罰金數額，則依修正前刑法第33條第5 款之規定
      為1 元以上（貨幣單位為銀元），且若定有罰金刑之論罪
      法條係於72年6 月25日前所制定，而該法條日後均未修正
      者，得依罰金罰鍰提高標準條例第1 條前段規定，就其原
      定數額提高為2 倍至10倍，其後修正者則不提高倍數，並
      依現行法規所定貨幣單位折算新臺幣條例第2 條規定，以
      銀元1 元折算為新臺幣3 元；於刑法修正後，因刑法第33
      條第5 款修正為：「罰金：新臺幣一千元以上，以百元計
      算之。」使得刑法之罰金貨幣單位已由銀元改為新台幣，
      則刑法分則編各罪所定罰金刑之貨幣單位，自應配合修正
      為新臺幣，又為使刑法分則編各罪所定罰金之最高數額與
      刑法修正前趨於一致，乃增訂刑法施行法第1 條之1 ：「
      中華民國九十四年一月七日刑法修正施行後，刑法分則編
      所定罰金之貨幣單位為新臺幣。九十四年一月七日刑法修
      正時，刑法分則編未修正之條文定有罰金者，自九十四年
      一月七日刑法修正施行後，就其所定數額提高為三十倍。
      但七十二年六月二十六日至九十四年一月七日新增或修正
      之條文，就其所定數額提高為三倍。」從而，刑法分則編
      各罪所定罰金刑之最高數額，於刑法修正前、後並無不同
      ，惟修正後刑法第33條第5 款所定罰金刑最低數額，較之
      修正前提高，自以修正前刑法第33條第5 款規定有利於被
      告。
（二）刑法第28條共同正犯之規定，於修正前之規定為：「二人
      以上共同實施犯罪之行為者，皆為正犯。」修正施行後之
      規定則為：「二人以上共同實行犯罪之行為者，皆為正犯
      。」揆諸本條之修正理由係為釐清陰謀共同正犯、預備共
      同正犯是否合乎本條規定之正犯要件，亦即在剔除完全未
      參與犯罪相關行為之「實行」的陰謀共同正犯及預備共同
      正犯，查關於共同正犯之範圍，已修正限縮於共同實行犯
      罪行為者始成立共同正犯，排除陰謀犯、預備犯共同正犯
      ，是修正後之共同正犯之可罰性要件之範圍業已限縮，乃
      屬行為可罰性要件之變更，自應比較新舊法，而本案被告
      犯行經適用修正前、後之刑法第28條規定，均應成立共同
      正犯，修正後之規定對被告等人並未較為有利，自應適用
      修正前之刑法第28條規定。
（三）刑法第55條原規定：「一行為而觸犯數罪名，或犯一罪而
      其方法或結果之行為犯他罪名者，從一重處斷。」於此次
      刑法修正，該條則規定為：「一行為而觸犯數罪名，從一
      重處斷。但不得科以較輕罪名所定最輕本刑以下之刑。」
      是本次刑法修正，業將牽連犯之規定刪除。本件被告所犯
      上開行使偽造私文書、詐欺取財罪，具有牽連犯之關係（
      詳後述），依修正前即行為時之規定，應從一重以行使偽
      造私文書處斷；而修正後之刑法既已刪除牽連犯之規定，
      則被告所犯上述各罪，應依數罪併罰之規定分論併罰，比
      較新舊法之規定，仍以修正前之規定較有利於被告。
（四）關於累犯，修正前刑法第47條規定「受有期徒刑之執行完
      畢，或受無期徒刑或有期徒刑一部之執行而赦免後，5 年
      以內再犯有期徒刑以上之罪者，為累犯，加重本刑至二分
      之一。」；而新刑法第47條第1 項規定「受『徒刑』之執
      行完畢，或一部之執行而赦免後，5 年以內『故意』再犯
      有期徒刑以上之罪者，為累犯，加重本刑至二分之一。」
      ，兩者條文固有不同，惟本案被告再犯本罪既係出於故意
      ，無論依修正前後刑法第47條之規定均構成累犯，即無有
      利或不利之情形，自無庸為新、舊法之比較。
（五）綜合上述各條文修正前、後之比較，揆諸前揭最高法院決
      議意旨及修正後刑法第2 條第1 項規定之「從舊、從輕」
      原則，自應整體適用被告3人行為時之法律論處。
四、按備用信用狀乃為保證金錢借貸或預付款，於到期日或違約
    時，或某事件發生或不發生時的付款義務，並不以清償交易
    價款為目的，而係以貸款融資或保證債務為目的所開發之信
    用狀，則備用信用狀本身並非表彰具有財產價值私權之證券
    ，或如證券交易法規定一般大眾投資標的之有價證券，僅係
    銀行簽發用以保證某項事務之擔保函而已，其性質應屬一般
    私文書。故核被告丙○○、庚○○、己○○3 人所為，均係
    犯刑法第339 條第1 項之詐欺取財罪，及同法第216 條、第
    210 條行使偽造私文書罪。就偽造備用信用狀部分，起訴書
    認被告3 人均係涉犯刑法第201 條第1 項偽造有價證券罪，
    尚有未洽，惟其社會基本事實相同，爰變更起訴法條，本院
    於審理時並已當庭告知被告3 人涉犯行使偽造私文書罪名。
    被告丙○○、庚○○、己○○3 人與同案被告辛○○、自稱
    「林慶忠」之人間，就上開兩犯行，有犯意之聯絡及行為之
    分擔，均為共同正犯。被告等人於「備用信用狀」上偽造署
    押（「JULIEN TANSON 」之簽名）、印文（「HSBC REPUBLI
    C-CHANNEL ISLAND」）之行為，為該偽造私文書之部分行為
    ；偽造印章（「HSBC REPUBLIC-CHANNEL ISLAND」印章）係
    偽造印文之前行為，而偽造「備用信用狀」之低度行為，又
    為行使偽造私文書之高度行為所吸收，均不另論罪。被告3
    人所犯上開2 罪名，有方法、目的之關係，為牽連犯，應依
    修正前刑法第55條規定從一重論以行使偽造私文書罪。又被
    告丙○○前受有如事實欄所載罪刑宣告及執行紀錄，此有臺
    灣高等法院被告前案紀錄表在卷可憑，其於有期徒刑執行完
    畢後5 年內故意再犯本件有期徒刑以上之罪，應依累犯之規
    定加重其刑。爰分別審酌被告3 人之素行資料，渠等正值壯
    年，卻不思以正途賺取財物，竟以國際金融操作為幌子，共
    同訛詐告訴人，致告訴人受有相當之財物損失，且迄仍未與
    告訴人達成民事上之和解，其所造成之損害不可謂不大；犯
    後3 人又矢口否認犯行，互相推諉、圖卸卸責之態度等一切
    情狀，分別量處如主文所示之刑。又「HSBC REPUBLIC-CHAN
    NEL ISLAND」印章1 個，為偽造之印章，雖未扣案，惟並無
    證據證明已經滅失，不問是否屬於被告等人所有，應依刑法
    第219 條規定宣告沒收之。又偽造之「備用信用狀」，為被
    告等人所有，且因犯罪所生之物及供犯罪所用之物，應依刑
    法第38條第1 項第2 款、第3 款規定沒收之，至該偽造之「
    備用信用狀」上偽造之署押、印文，已隨同上開偽造「備用
    信用狀」之沒收而包括在內，自不再依刑法第219 條規定沒
    收之。又被告丙○○、庚○○、己○○所犯本件犯行，犯罪
    時間雖係在96年4 月24日以前，惟被告3 人均經本院判處有
    期徒刑2 年，已逾有期徒刑1 年6 月，依中華民國九十六年
    罪犯減刑條例第3 條第1 項第15款規定，刑法第339 條第1
    項詐欺取財罪並不在減刑之範圍內，而裁判上一罪，如其中
    一部分為不予減刑之罪，則其據以處罰之他罪，雖非同條列
    舉之罪名，亦應不予減刑（司法院院解字第3454號、第3661
    號解釋意旨參照）。是被告3 人上開宣告刑，依法自不得減
    刑，併此敘明。
據上論斷，應依刑事訴訟法第299 條第1 項前段、第300 條，刑
法第2 條第1 項前段、第339 條第1 項、第216 條、第210 條、
第47條第1 項、第219 條、第38條第1 項第2 款、第3 款，修正
前刑法第28條、第55條，刑法施行法第1 條之1 ，判決如主文。
本案經檢察官劉仕國到庭執行職務。
中    華    民    國    98    年    4     月    24    日
                    刑事第八庭  審判長法  官  崔玲琦
                                      法  官  許映鈞
                                      法  官  俞秀美
以上正本證明與原本無異
如不服本判決，應於判決送達後10日內，向本院提出上訴書狀，
並應敘述具體理由；其未敘述上訴理由者，應於上訴期間（即自
收受判決書之翌日起算10日）屆滿後20日內向本院補提理由書（
須附繕本）。
                                      書記官  林進煌
中    華    民    國    98    年    4     月    24    日
附錄本案論罪科刑法條全文：
中華民國刑法第339條
（普通詐欺罪）
意圖為自己或第三人不法之所有，以詐術使人將本人或第三人之
物交付者，處5年以下有期徒刑、拘役或科或併科1千元以下罰金
。
以前項方法得財產上不法之利益或使第三人得之者，亦同。
前二項之未遂犯罰之。
中華民國刑法第216條
（行使偽造變造或登載不實之文書罪）
行使第 210 條至第 215 條之文書者，依偽造、變造文書或登載
不實事項或使登載不實事項之規定處斷。
中華民國刑法第210條
（偽造變造私文書罪）
偽造、變造私文書，足以生損害於公眾或他人者，處 5 年以下有
期徒刑。


司法院資訊處製作；財團法人民間司法改革基金會備份。
